臺灣高等法院民事判決
110年度上易字第223號
上  訴  人  吳文淇
訴訟代理人  廖克明律師
複 代理 人  曾雍博律師
被 上訴 人  吳秋滿
訴訟代理人  謝宜庭律師
複 代理 人  張業珩律師

上列當事人間請求車輛所有權移轉登記等事件，上訴人對於中華
民國109年11月25日臺灣新北地方法院109年度訴字第134號第一
審判決提起上訴，並為訴之追加，本院於111年4月13日言詞辯論
終結，判決如下：
    主  文
原判決關於駁回上訴人後開第二項之訴部分，及訴訟費用（除確
定部分外）之裁判均廢棄。
被上訴人應將車牌號碼「0000-00」、引擎號碼「0000000000」
、車身號碼「000000～0000000」、顏色灰色、車型為「豐田ALTI
S」之車輛，向監理機關辦理車籍過戶登記予上訴人。
其餘上訴駁回。
第一、二審訴訟費用（除確定部分外），由被上訴人負擔五分之
一，餘由上訴人負擔。
    事實及理由
一、按第二審訴之變更或追加，非經他造同意不得為之，但請求
    之基礎事實同一者，不在此限，民事訴訟法第446條第1項、
    第255條第1項第2款定有明文。本件上訴人於原審主張兩造
    為姊弟關係，其將車牌號碼「0000-00」、引擎號碼「00000
    00000」、車身號碼「000000~0000000」、顏色灰色、車型
    為「豐田ALTIS」之車輛（下稱系爭車輛）借名登記於被上
    訴人名下，因被上訴人擅自於民國106年11月間，辦理系爭
    車輛車牌繳銷，爰以本件起訴狀繕本送達為終止兩造借名登
    記契約之意思表示，並依民法第767條第1項前段、第184條
    第1項前段規定，請求擇一命被上訴人偕同向監理機關辦理
    系爭車輛車籍過戶登記予上訴人；嗣經原審判決上訴人敗訴
    ，上訴人不服，提起上訴，並於本院審理中，主張兩造借名
    登記關係既已終止，被上訴人仍未辦理系爭車輛車籍過戶登
    記，乃無法律上之原因受有利益，追加依民法第767條第1項
    中、後段、第179條規定，請求擇一命被上訴人偕同向監理
    機關辦理系爭車輛車籍過戶登記予上訴人（見本院卷第176-
    177頁、第275頁）。經核上訴人追加之訴與原訴，均係主張
    終止兩造借名登記契約後，被上訴人應偕同向監理機關辦理
    系爭車輛車籍過戶登記予上訴人之同一基礎事實，且僅係追
    加請求權基礎為同一聲明之請求，依上開規定，其所為之追
    加，應予准許。　　
二、上訴人主張：兩造為姊弟關係，伊於100年6月21日以現金65
    萬9000元購買系爭車輛，為節省稅費之故，借名登記於持有
    身心障礙證明之被上訴人名下。詎被上訴人於106年11月間
    ，擅自將系爭車輛辦理車牌繳銷，致伊無從使用系爭車輛，
    只好向遠銀小客車租賃股份有限公司(下稱遠銀公司)租用同
    型車輛代步，因而受有替代車輛租金57萬9600元，及回復原
    狀修理費用46萬0697元，共104萬0297元之損害。伊已於108
    年9月28日以本件民事起訴狀繕本為終止兩造借名登記契約
    之意思表示，被上訴人自應偕同向監理單位辦理系爭車輛車
    籍登記返還予伊，並賠償伊之損害。爰依民法第767條第1項
    前段、第184條第1項前段規定，求為擇一判命被上訴人應偕
    同向監理機關辦理系爭車輛車籍過戶登記予伊；並依民法第
    184條第1項前段，求為命被上訴人給付伊104萬0297元，及
    加計自起訴狀繕本送達翌日起算法定遲延利息之判決(原審
    為上訴人敗訴之判決，上訴人就先位聲明部分不服，提起上
    訴；未繫屬本院部分，不予贅述)。另於本院追加依民法第7
    67條第1項中、後段、第179條規定，求為擇一判命被上訴人
    應偕同向監理機關辦理系爭車輛車籍過戶登記予伊。並於本
    院上訴聲明：㈠原判決關於駁回後開第2、3項之訴部分廢棄
    。㈡被上訴人應偕同上訴人將系爭車輛向監理機關辦理車籍
    過戶登記予上訴人。㈢被上訴人應給付上訴人104萬0297元，
    及自起訴狀繕本送達翌日起至清償日止，按週年利率5%計算
    之利息。
三、被上訴人則以：上訴人因照顧父母之需求，且伊為身心障礙
    人士，並為訴外人財團法人長庚紀念醫院(下稱長庚醫院)之
    員工，享有購車優惠，遂邀同伊購買系爭車輛，而伊於購車
    前已陸續交付上訴人70萬元價款，本為系爭車輛之所有權人
    ，兩造就系爭車輛並無借名登記關係存在，伊對於系爭車輛
    之使用、管理、辦理停駛及車牌繳銷等行為，均屬有權處分
    ，上訴人請求偕同辦理系爭車輛車籍過戶登記及損害賠償，
    均無理由。退步言之，縱認上訴人為系爭車輛之所有權人，
    然伊亦得請求上訴人返還購車資金70萬元、另案即原法院10
    7年度訴字第3378號民事確定判決上訴人應返還之100萬元及
    利息11萬1781元、上訴人使用系爭車輛所生罰鍰與燃料費用
    共1萬8491元，及租賃停車費3000元，共計183萬3272元，並
    予以抵銷等語，資為抗辯。且於本院答辯聲明：上訴及追加
    之訴均駁回。
四、查，㈠兩造為姊弟關係；㈡上訴人於100年4月19日簽立汽車買
    賣契約書，惟系爭車輛之車籍登記於被上訴人名下等情，有
    卷附汽車買賣契約書、統一發票、監理服務網頁可稽（見原
    法院108重簡字第2062號卷〈下稱重簡字卷〉第15-17頁，原審
    卷第94之11頁，本院卷第191-193頁），且為兩造所不爭執
    （見本院卷第276-277頁），堪信為真。
五、本件應審究者為㈠兩造就系爭車輛是否存在借名登記關係?㈡
    上訴人依民法第767條第1項前段、第184條第1項前段規定，
    及追加依民法第767條第1項中、後段、第179條規定，擇一
    請求被上訴人偕同向監理機關辦理系爭車輛車籍過戶登記予
    上訴人，有無理由？㈢上訴人依第184條第1項前段規定，請
    求被上訴人賠償104萬0297元，有無理由？㈣被上訴人所為抵
    銷抗辯，是否可採？茲分別論述如下：
　㈠兩造就系爭車輛是否存在借名登記關係?　
　⒈按當事人主張有利於己之事實者，就其事實有舉證之責任，
    民事訴訟法第277條本文定有明文。次按稱借名登記者，謂
    當事人約定一方將自己之財產以他方名義登記，而仍由自己
    管理、使用、處分，他方允就該財產為出名登記之契約，是
    出名人與借名者間應有借名登記之意思表示合致，始能成立
    借名登記契約。本件上訴人主張其購買系爭車輛，為節省稅
    費之故，借名登記於持有身心障礙證明之被上訴人名下，兩
    造就系爭車輛存在借名登記關係等情，既為被上訴人所否認
    ，揆諸前揭說明，自應由上訴人就借名登記關係存在之事實
    ，負舉證之責。
　⒉經查：
　　⑴、上訴人主張其於100年4月19日，以65萬9000元向訴外人
        高都汽車股份有限公司(下稱高都公司)購買系爭車輛乙
        節，業據提出汽車買賣契約書、統一發票、國瑞汽車股
        份有限公司中壢工廠電子計算機開立專用汽車出廠與貨
        物稅完稅照證為證(見重簡字卷第15-17頁、本院卷第10
        1頁)。而高都公司業務代表即訴外人莊文志將系爭車輛
        交付被上訴人使用等情，亦據上訴人提出莊文志出具之
        感謝函為證(見本院卷第195頁)。堪信系爭車輛係上訴
        人於100年4月19日，以65萬9000元向高都公司所購買，
        並由高都公司業務代表莊文志交付予上訴人。
　　⑵、佐以被上訴人於原審自陳：系爭車輛由上訴人使用，伊
        不斷收到違規罰單與欠費，而遭強制執行與凍結帳戶，
        因此將系爭車輛辦理車牌繳銷等語（見原審卷第94之5
        頁），並有卷附監理服務網查詢系爭車輛違規紀錄可稽
        （見本院卷第113-121頁），足認系爭車輛交車後，至
        被上訴人於106年11月間辦理車牌繳銷前，長期由上訴
        人占有使用。參以被上訴人亦自陳為身心障礙人士，並
        為長庚醫院之員工，享有購車優惠等語（見重簡字卷第
        35頁），可見上訴人主張其為節省稅費之故，而將系爭
        車輛借名登記於被上訴人名下等語，並非無據。再觀諸
        被上訴人於原審109年4月8日準備程序，已陳稱：伊願
        意於兩週內將系爭車輛過戶予上訴人等語（見原審卷第
        40頁），則系爭車輛如非上訴人所有，被上訴人何以曾
        於原審表示願於兩週內將系爭車輛過戶予上訴人。堪認
        系爭車輛應係上訴人向高都公司購買，因被上訴人為身
        心障礙人士，並為長庚醫院之員工，享有購車優惠，為
        節省稅費之故，而將系爭車輛車籍登記於被上訴人名下
        ，並長期為上訴人占有使用，兩造間就系爭車輛應存在
        借名登記關係。
　　⑶、被上訴人雖抗辯：伊於99年6月19日、99年6月21日由自
        動櫃員機自其元大商業銀行帳戶（帳號000000000000帳
        戶，下稱元大帳戶）提領現金共20萬元，並於99年8月2
        7日臨櫃提領現金50萬元，前後陸續交付上訴人共計70
        萬元購買系爭車輛，兩造就系爭車輛並無借名登記關係
        存在云云，並提出元大帳戶交易明細，及106年10月23
        日親友協調會錄音檔及譯文為證（見本院卷第109-111
        頁、第149-153頁）。然查：
　　  ①觀諸被上訴人提出之元大帳戶交易明細所示，被上訴人
        於99年6月19日分3筆，各提領3萬元及1筆提領1萬元之
        現金；於99年6月21日亦分3筆，各提領3萬元及1筆提領
        1萬元之現金；於99年8月27日則係臨櫃提領50萬元現金
        （見本院卷第109-111頁）。足證被上訴人前後確實自
        其元大帳戶陸續提領現金共計70萬元。
　　  ②佐以兩造為姊弟關係，長期互有頻繁金錢往來，因此衍
        生糾紛；被上訴人前對上訴人提起詐欺之刑事告訴，固
        經臺灣新北地方檢察署（下稱新北地檢署）檢察官以兩
        造金錢糾紛屬於民事糾葛，核與刑法詐欺罪嫌有別，而
        以106年度偵字第37178號為不起訴處分；被上訴人不服
        ，聲請再議，仍經臺灣高等檢察署檢察長以107年度上
        聲議字第5980號駁回再議確定，有卷附不起訴處分書及
        處分書可稽(見本院卷第84之1-84之5頁)，並經本院依
        職權調閱上開卷宗核閱屬實。然上訴人於該案107年3月
        6日訊問時，已坦稱確實有向被上訴人拿取上開70萬元
        款項等語（見新北地檢署106年度偵字第37178號卷第44
        頁反面）。堪信被上訴人於99年6月19日、99年6月21日
        ，及99年8月27日自其元大帳戶提領共計70萬元，均已
        交付上訴人。
　　  ③參以上訴人前以被上訴人將系爭車輛車牌註銷為由，對
        於被上訴人提出侵占罪之刑事告訴，雖經新北地檢署檢
        察官以被上訴人為系爭車輛之登記名義人，辦理系爭車
        輛之車牌註銷，並無為自己不法所有意圖，核與刑法侵
        占罪之構成要件有間，而以107年度偵字第17814號為不
        起訴處分；上訴人不服，聲請再議，仍經臺灣高等檢察
        署檢察長以107年度上聲議字第7993號駁回再議確定，
        有卷附上開不起訴處分書可稽(見重簡字卷第61-64頁)
        ，亦經本院依職權調取該案卷宗核閱無訛。然被上訴人
        於該案107年7月4日訊問時，即陳稱：上訴人跟伊借了7
        0萬元去買這台車，並登記在伊名下等語(見新北地檢署
        107年度偵字第17814號卷第38頁)；復於本件原審109年
        4月8日初次庭訊時，亦自陳上訴人向伊借款70萬元購買
        系爭車輛等語(見原審卷第40頁)。另參諸上訴人就其支
        付系爭車輛之價金，復未說明資金來源等情。堪信系爭
        車輛應係上訴人向被上訴人借款70萬元所購買。
　　　④又被上訴人於99年6月19日、99年6月21日及99年8月27日
        陸續提領現金共計70萬元，距上訴人於100年4月19日買
        受系爭車輛，雖相隔已逾半年，且與系爭車輛價金65萬
        9000元不同。然購車前先向他人借貸資金者，實屬常見
        ，尚與他人何時交付資金無關。且觀諸汽車買賣契約所
        示，上訴人購買系爭車輛除支付車價61萬3000元之外，
        尚須支付領牌手續費500至700元，另加上強制險實報實
        銷（見重簡字卷第15頁），核與被上訴人交付上訴人之
        70萬元金額大致相當。益證系爭車輛應係上訴人向被上
        訴人借款70萬元所購買。
　　　⑤惟上訴人向被上訴人借款70萬元，與上訴人向高都公司
        購買系爭車輛，本屬兩事；被上訴人交付上開70萬元借
        款予上訴人後，該70萬元即與上訴人之金錢混同，而屬
        上訴人所有，僅被上訴人對於上訴人享有70萬元之債權
        ，尚難僅因上訴人迄今未清償上開70萬元債務，即認系
        爭車輛係被上訴人所出資購買。故被上訴人抗辯系爭車
        輛由伊出資購買，伊為系爭車輛之所有權人云云，要非
        可採。
　　⑷、準此，上訴人向被上訴人借款70萬元而向高都公司購買
        系爭車輛，因被上訴人為身心障礙人士，並為長庚醫院
        之員工，享有購車優惠，為節省稅費之故，而將系爭車
        輛車籍登記於被上訴人名下，兩造間就系爭車輛應存在
        借名登記關係至明。　　　
  ㈡上訴人依民法第767條第1項前段、第184條第1項前段規定，
    及追加依民法第767條第1項中、後段、第179條規定，請求
    擇一命被上訴人偕同向監理機關辦理系爭車輛車籍過戶登記
    予上訴人，有無理由？
  ⒈按借名登記契約準用委任之規定，故借名登記契約成立後，
    當事人任何一方得隨時終止，得終止時而不終止，並非其借
    名登記關係當然消滅，必待借名登記關係消滅後，始得請求
    返還借名登記財產（最高法院103年度台上字第1466民事判
    決意旨參照）。次按所有人對於無權占有或侵奪其所有物者
    ，得請求返還之。對於妨害其所有權者，得請求除去之。有
    妨害其所有權之虞者，得請求防止之，民法第767條第1項亦
    有明文。
  ⒉承前所述，系爭車輛為上訴人向高都公司所購買，兩造就系
    爭車輛存在借名登記關係。惟被上訴人於106年11月13日，
    未經上訴人之同意，將系爭車輛辦理車牌繳銷等情，有卷附
    汽車車籍、車主歷史、異動歷史、繳銷資料可稽（見本院卷
    第377-383頁）。上訴人表明以本件民事起訴狀繕本送達，
    為終止兩造借名登記契約之意思表示，且該書狀已於108年1
    0月27日送達被上訴人（見重簡字卷第23頁送達證書，於108
    年10月17日寄存送達被上訴人，依民事訴訟法第138條第2項
    規定，於同年月27日發生送達效力），揆諸前揭說明，兩造
    關於系爭車輛之借名登記契約，已於本件民事起訴狀繕本送
    達翌日即108年10月28日終止，被上訴人即負有將系爭車輛
    車籍過戶登記予上訴人之義務。惟系爭車輛之車籍仍登記為
    被上訴人，已妨害上訴人所有權之行使，則上訴人基於系爭
    車輛所有權人之身分，依民法第767條第1項前段規定，請求
    被上訴人將系爭車輛向監理機關辦理車籍過戶登記予上訴人
    ，洵屬有據。
　⒊至於上訴人請求被上訴人偕同向監理機關辦理車籍過戶登記
    予上訴人部分，經本院函詢交通部公路總局新竹區監理所桃
    園監理站有關已繳銷車牌之車籍是否可辦理過戶乙節，經該
    站函覆稱：「車輛牌照狀態如為『繳銷』，需經重新檢驗合
    格及重領號牌後，才可辦理過戶登記」，有卷附111年1月26
    日以竹監桃站字第1110024274號函文可稽（見本院卷第375
    頁）；且經本院詢問承辦人員表示，只需持判決及相關證件
    即可重新辦理驗車、重領牌照及過戶登記，毋須被上訴人偕
    同辦理。故上訴人請求被上訴人偕同將系爭車輛向監理機關
    辦理車籍過戶登記予上訴人部分，尚無必要。
　⒋又上訴人基於系爭車輛所有權人之身分，依民法第767條第1
    項前段規定，請求被上訴人將系爭車輛向監理機關辦理車籍
    過戶登記予上訴人，既屬有據；則上訴人依民法第184條第1
    項前段，或追加依民法第767條第1項中、後段、第179條規
    定，請求被上訴人偕同將系爭車輛向監理機關辦理車籍過戶
    登記予上訴人，是否有理，已毋庸審酌，併此陳明。
　㈢上訴人依第184條第1項前段規定，請求被上訴人賠償104萬02
    97元，有無理由？
　⒈按民法第184條第1項前段規定，侵權行為之成立，須行為人
    因故意過失不法侵害他人權利，亦即行為人須具備歸責性、
    違法性，並不法行為與損害間有因果關係，始能成立，且主
    張侵權行為損害賠償請求權之人，對於侵權行為之成立要件
    應負舉證責任（最高法院100年度台上字第328號民事判決意
    旨參照）。
　⒉經查：
　　⑴、上訴人固主張被上訴人擅自將系爭車輛辦理車牌繳銷，
        致其無從使用系爭車輛，因此自107年2月12日起至110
        年1月2日止，以每月租金1萬6100元向遠銀公司租用同
        型車輛代步使用，而支出替代車輛租金57萬9600元；另
        因系爭車輛長久未發動，如欲使用需更換車輛鑰匙、鎖
        座、鎖組及引擎，需支出回復原狀修理費用46萬0697元
        ，共計受有104萬0297元之損害等語，並提出車輛租賃
        合約書及國都汽車股份有限公司林口服務廠估價單為證
        （見本院卷第201-214頁）。
　　⑵、惟上訴人使用系爭車輛期間，履因違反道路交通管理處
        罰條例事件，遭新北市交通事件裁決所裁罰；被上訴人
        並因上訴人未繳納罰鍰，經法務部行政執行署（下稱行
        政執行署）新北分署核發執行命令為強制執行等情，業
        據被上訴人提出監理服務網查詢系爭車輛違規紀錄及執
        行命令為憑（見本院卷第113-121頁、原審卷第99-13頁
        ）。可見被上訴人抗辯其因上訴人使用系爭車輛，但未
        繳納系爭車輛相關罰金稅費，致其遭受行政執行署為強
        制執行，因此將系爭車輛辦理車牌繳銷，以避免後續損
        害發生等語，並非無據。則被上訴人為避免上訴人未繳
        納系爭車輛相關罰金稅費，以致遭受強制執行，而將系
        爭車輛辦理車牌繳銷，實難認屬不法侵害他人權利之行
        為，核與民法第184條第1項前段之侵權行為法律要件，
        尚屬有間。故上訴人依民法第184條第1項前段規定，請
        求被上訴人賠償替代車輛租金57萬9600元，及回復原狀
        修理費用46萬0697元，共計104萬0297元之損害，均非
        可採。
  ㈣被上訴人所為抵銷抗辯，是否可採？
　　承前所述，上訴人請求被上訴人賠償替代車輛租金57萬9600
    元，及回復原狀修理費用46萬0697元，共計104萬0297元之
    損害，既非可採；則被上訴人以前揭同為金錢給付之183萬3
    272元為抵銷抗辯，是否可採，即已毋庸審究。
六、從而，上訴人終止兩造關於系爭車輛之借名登記契約，依民
    法第767條第1項前段規定，請求被上訴人將系爭車輛向監理
    機關辦理車籍過戶登記予上訴人，為有理由，應予准許；逾
    此部分所為之請求，為無理由，不應准許。原審就上開應准
    許部分，為上訴人敗訴之判決，於法即有未洽。上訴人就此
    部分指摘原判決不當，求予廢棄，為有理由。爰由本院將此
    部分予以廢棄，並改判如主文第2項所示。至於上開不應准
    許部分，原審為上訴人敗訴之判決，並駁回其此部分之訴，
    理由雖與本院容有不同，但結論並無二致，仍應予維持。上
    訴人仍執前詞指謫原判決此部分不當，求予廢棄，為無理由
    ，應駁回其此部分之上訴。
七、本件事證已臻明確，兩造其餘之攻擊或防禦方法及所用之證
    據，經本院斟酌後，認為均不足以影響本判決之結果，爰不
    逐一論列，附此敘明。
八、據上論結，本件上訴為一部有理由，一部無理由。爰判決如
    主文。　　
中　　華　　民　　國　　111 　年　　4 　　月　　27　　日
  　　　　　　　　民事第九庭  
  　                    審判長法  官  楊絮雲   
                              法  官  張宇葭
                              法  官  郭顏毓
正本係照原本作成。
不得上訴。
中　　華　　民　　國　　111 　年　　4 　　月　　27　　日

    　　　　　　　　　　　　　書記官  馬佳瑩